臺灣高等法院臺南分院刑事判決　　　　 99年度上訴字第971號
上　訴　人
即　被　告　林昆賦
選任辯護人　張蓁騏律師
上列上訴人因違反貪污治罪條例案件，不服臺灣嘉義地方法院98
年度訴字第312號中華民國99年9月14日第一審判決（起訴案號：
臺灣嘉義地方法院檢察署97年度偵瀆字第11號），提起上訴，本
院判決如下：
    主  文
原判決關於貪污治罪條例之違背職務收受賄賂罪部分暨定執行刑
部分均撤銷。
林昆賦犯貪污治罪條例之違背職務收受賄賂罪，處有期徒刑參年
，減為有期徒刑壹年陸月，褫奪公權壹年，犯罪所得財物新臺幣
壹萬肆仟貳佰伍拾元，應予追繳沒收，如全部或一部無法追繳時
，應以其財產抵償之；又犯貪污治罪條例之違背職務收受賄賂罪
，處有期徒刑貳年玖月，褫奪公權貳年，犯罪所得財物新臺幣壹
萬壹仟肆佰元應予追繳沒收，如全部或一部無法追繳時，應以其
財產抵償之。
其餘上訴（即公務員洩漏國防以外之秘密消息罪，共三罪部分）
駁回。
上開第二項撤銷部分所處之刑與上訴駁回部分所處之刑，應執行
有期徒刑參年，褫奪公權貳年，犯罪所得財物新臺幣貳萬伍仟陸
佰伍拾元應予追繳沒收，如全部或一部無法追繳時，應以其財產
抵償之。
    事  實
一、緣管國礎與蔡純娟2人 （均經原審判刑確定）係夫妻關係，
    為辦理職業訓練中心業務 ，先於民國（下同）93年6月26日
    ，申請設立登記社團法人嘉義縣職能發展促進協會（下稱職
    能協會），並借用不知情之劉慶豐名義擔任該協會之理事長
    ，由蔡純娟擔任協會總幹事，負責協會實際業務；再於94年
    1月間申請於該協會下附設職業訓練中心 （下稱職訓中心，
    址設嘉義市○○街245號7樓3） ，於94年3月8日經行政院勞
    工委員會（下稱勞委會）核可設立，受勞委會之委託，依據
    「職業訓練機構設立及管理辦法」等相關規定，辦理職業訓
    練之擬定、實施，承辦受理學員報名，審核報名學員資格，
    函報結訓學員人數，報請勞委會提供空白結業證書，再將結
    業學員姓名填載於上，發給結業學員等業務；並由蔡純娟擔
    任職訓中心之名義負責人，負責收取學費、支付鐘點費等會
    計工作及其他行政業務；管國礎則係職訓中心之實際負責人
    ，負責安排課程、招生、聘請講師、輔導員、聯絡上課等業
    務。
二、林昆賦自93年5月5日起至96年10月26日止，係嘉義市政府社
    會處（原社會局）勞資關係課課員，對嘉義市勞工安全衛生
    教育訓練機構辦理之講習作業，有受理書面資料、查核有無
    違法情事及對於違反勞工安全衛生法規案件予以取締、處罰
    等法定權責，係依法令服務於地方自治團體所屬機關而具有
    法定職務權限之公務員。詎其未謹慎自持，而有以下犯行：
（一）林昆賦於95年8月間前往職訓中心執行查核時 ，發現職訓
      中心所辦理之勞工安全衛生講習訓練班，多數學員皆未實
      際到課，甚有藉由僱請職業學生到場上課以規避查核或根
      本沒有實際上課即核發結業證書之情形，林昆賦明知上情
      依勞工安全衛生教育訓練規則應記載於查核紀錄表，並以
      簽稿上呈做成正式函文予以限期改正或課以罰鍰，竟捨此
      不為，反而向管國礎要求聘其擔任講師並給與鐘點費，管
      國礎明知職訓中心並未依上開訓練規則規定辦理相關訓練
      ，為求能繼續招生營業，同意林昆賦陸續以其及其弟林士
      榮之名義，在「駕駛荷重在一公噸以上堆高機操作人員安
      全衛生教育訓練班」、「吊升荷重在三公噸以上移動式起
      重機操作人員訓練班」、「吊升荷重在三公噸以上固定式
      起重機操作人員訓練班」等課程排定為講師，並使林昆賦
      於95年9月至96年6月間於職訓中心授課。而林昆賦竟基於
      對於違背職務行為收受賄賂之犯意 ，分別於96年3月12日
      、96年6月5日，未實際授課之情形下，由具有對林昆賦違
      背職務行為交付賄賂犯意之管國礎，指示與管國礎具有違
      背職務行為交付賄賂犯意聯絡之呂榮茂交付新臺幣（下同
      ）14250元、11400元之以鐘點費 （每3小時2850元計算）
      為名義之金錢予林昆賦，以此充作林昆賦違背上開查核職
      務之賄賂，作為不將學員到課不足等缺失向上呈報處分之
      對價。
（二）林昆賦為求順利與管國礎配合，竟基於洩漏國防以外應秘
      密消息之犯意，分別95年8月13日、95年10月29日 、95年
      11月17日前往職訓中心上課地點查核前1、2日，事先以電
      話通知管國礎，將此等關於國防以外應秘密之消息洩漏予
      管國礎，使管國礎得以通知輔導員呂榮茂預先準備，藉以
      逃避嘉義市政府社會處勞資關係課之稽核。
（三）嗣於96年 5月間勞委會去函職能協會糾正其學員到課不實
      之情形，林昆賦驚覺上情難再隱瞞，始將查覆情形轉交勞
      委會，職訓中心並於97年1月2日遭勞委會發函撤銷設立許
      可，經臺灣嘉義地方法院檢察署檢察官指揮法務部調查局
      中部地區機動工作組循線偵悉上情。
三、案經法務部調查局中部地區機動工作組移送臺灣嘉義地方法
    院檢察署檢察官偵查起訴。
    理  由
一、認定犯罪事實所憑之證據及理由
（一）公訴人、被告及辯護人，均同意下述之供述或非供述證據
      之證據能力，本院審酌前開證據之作成或取得之狀況，並
      無非法或不當取證之情事，且亦無顯不可信之情況，並無
      證據力明顯過低之情形，復經本院於審判期日就上開證據
      依法進行調查、辯論，依刑事訴訟法第159條之5規定，均
      具有證據能力，合先敘明。
（二）事實一業據證人管國礎、蔡純娟、劉慶豐證述明確，並有
      職能協會職訓中心申請設立許可資料、申請文件、設立證
      書、章程、職能協會法人登記證書等附卷可稽，此部分事
      實堪予認定。
（三）被告林昆賦自93年5月5日起至96年10月26日止，係嘉義市
      政府社會處勞資關係課課員，對嘉義市勞工安全衛生教育
      訓練機構辦理之講習作業，有受理書面資料、查核有無違
      法情事及對於違反勞工安全衛生法規案件予以取締、處罰
      等法定權責，係依法令服務於地方自治團體所屬機關而具
      有法定職務權限之公務員乙節，業據被告於原審審理中陳
      述：伊在93年5月5日起至96年10月26日在嘉義市政府社會
      處勞資關係課任職課員，工作職掌包括嘉義市勞資爭議及
      調解、勞工育樂中心管理、替代役管理、勞工安全衛生管
      理、勞工退休金諮詢與服務等，其中勞工安全衛生教育機
      構辦理安全衛生講習是伊在承辦，是否到講習舉辦機關查
      核，要看業務是否有空，勞工安全衛生教育訓練講習要經
      過伊初步審核，本件職能協會申請辦理職業訓練講習初步
      審查也是由伊負責等語明確（見原審卷(三)第38至39頁），
      核與證人即勞資關係課課長王傳居於警詢中證述：業者對
      勞委會申請設立職訓中心，如職訓中心設有勞工安全衛生
      教育課程，勞委會同時會同勞資關係課前往會勘；職訓中
      心成立後，開班前，勞資關係課會審查相關內容、師資、
      課程時數、學員人員，必須10人以上才可以開班。如果發
      現有違規情形，會先以電話或公文請業者提出說明，如果
      有違法情形，直接派人前往查核，如果查核有明顯違規，
      依據勞工安全衛生教育訓練規則，可以糾正、警告、限期
      改善或建請撤銷許可，通常是書面要求改善。如果發現學
      員超過五分之一缺席仍發給結業證書，算是明顯重大違規
      ，依照勞工安全衛生教育訓練規則第29條規定，應要求職
      訓中心將該學員退訓，本件職訓中心之主管機關為嘉義市
      政府社會處勞資關係課，承辦人在96年10月前都是被告林
      昆賦等語相符 （見交查字第469號卷(六)第6至8頁），並有
      嘉義市政府政風處97年 5月26日嘉市政三字第2342號函附
      服務人員名單 （見交查卷(一)第469號第351至352頁）、嘉
      義市政府99年8月5日府社資字第0995033322號函（見原審
      卷(二)第124頁）等附卷可稽 。其中有關被告林昆賦工作職
      掌部分，關於勞工安全衛生之項目，其中之一則包括勞工
      安全衛生管理人員之教育、講習、訓練，承辦人應負責擬
      辦乙情 ，亦有嘉義市政府分層負責明細表影本1件存卷可
      參（見偵瀆字第11號卷第53頁）。又揆諸職業訓練法第36
      條第1項規定 ：「主管機關得隨時派員查察職業訓練機構
      及事業機構辦理職業訓練情形」；勞工安全衛生法第36條
      之1規定：「訓練單位之設立 、業務執行、人員配置、費
      用收取及其他應遵行事項，違反中央主管機關依第二十三
      條第二項所定之規則者，予以警告或處新臺幣三萬元以上
      十五萬元以下罰鍰，並得限期令其改正；屆期未改正者，
      定期停止其業務之全部或一部」；勞工安全衛生教育訓練
      規則第29條第1、2、3款規定 ：「訓練單位辦理勞工安全
      衛生教育訓練時，應指派具勞工安全衛生管理員資格之專
      責輔導員辦理下列事項：一、查核受訓學員之參訓資格。
      二、查核受訓學員簽到紀錄及點名等相關事項。三、查核
      受訓學員之上課情形。受訓學員缺課時數達課程總時數五
      分之一以上者，訓練單位應通知其退訓。受訓學員請假超
      過三小時或曠課者，訓練單位應通知其補足全部課程」；
      第34條第1款規定：「訓練單位有下列情事之一者 ，主管
      機關得依本法第三十六條之一規定，予以警告，並通知限
      期改正：一、專責輔導員未確實依第二十九條規定辦理」
      等相關規定，均可察知勞工安全衛生教育訓練機構之主管
      機關本有依據上開法令進行查核之義務，如辦理此類勞工
      安全衛生講習之教育訓練機構，遇有上開違法情事時，負
      責承辦勞工安全衛生教育、講習、訓練之公務員，即應上
      呈簽處罰鍰或限期改正等處分。準此，被告林昆賦係於上
      開期間任職於嘉義市政府社會處勞資關係課課員，承辦嘉
      義市勞工安全衛生教育訓練管理，並有上開法令規定之查
      核職掌，為依法令服務於地方自治團體所屬機關而具有法
      定職務權限之公務員乙節，自屬明確。
（四）被告管國礎於95年9月間起至96年6月間，同意被告林昆賦
      陸續以其及證人即其弟弟林士榮之名義，擔任「駕駛荷重
      在一公噸以上堆高機操作人員安全衛生教育訓練班」、「
      吊升荷重在三公噸以上移動式起重機操作人員訓練班」、
      「吊升荷重在三公噸以上固定式起重機操作人員訓練班」
      等課程之講師，而被告林昆賦即於上開期間於職訓中心授
      課，並領取每次上課3小時2850元鐘點費等情 ，業據被告
      林昆賦於原審審理中供述：95年9月至96年6月間伊有在職
      訓中心兼課，1次上課3小時，鐘點費是2850元，是給現金
      ，本來在勞委會核准時，是用伊的名義排課表，後來伊跟
      被告管國礎說講師的名字改用證人林士榮的名義，為了避
      嫌等語（見原審卷(三)第40至41、43、44頁），核與證人即
      共同被告管國礎於偵查及原審審理中證述：伊第一次排被
      告林昆賦的課，是95年9月 ，一開始是一公噸堆高機課程
      ，95年11月開始又增加三公噸固定式起重機、三公噸移動
      式起重機課程，講師費1節課3小時，費用是2850元，實際
      上是被告林昆賦來上課，但是被告林昆賦叫伊報備證人林
      士榮的名字，所以之後就是證人林士榮的名義，但是由被
      告林昆賦來上課等語（ 見偵瀆字第11號第9頁、原審卷(二)
      第30、32、36、38、40至42、43、48至49頁），證人呂榮
      茂於原審審理中證述：1節課3小時2850元，伊認識被告林
      昆賦，被告林昆賦有在職訓中心上過課，伊知道被告林昆
      賦用證人林士榮的名義來上課，因為勞委會知道，所以被
      告林昆賦就用證人林士榮的名義上課，證人林士榮本人沒
      有去上過課等語，均屬相符（見原審卷(二)第57至58、62頁
      ），並有列印自證人管國礎扣案隨身碟職訓中心課程表附
      卷可參（見原審卷(二)第131至230頁），其中均足佐證管國
      礎於95年9月至96年6月間，陸續以被告林昆賦及證人林士
      榮之名義，排定「駕駛荷重在一公噸以上堆高機操作人員
      安全衛生教育訓練班」、「吊升荷重在三公噸以上移動式
      起重機操作人員訓練班」、「吊升荷重在三公噸以上固定
      式起重機操作人員訓練班」等課程之講師。是被告林昆賦
      曾於95年9月至96年6月間，以其及證人林士榮名義，於職
      訓中心擔任上開三種課程講師 ，並領取3小時2850元鐘點
      費之事實，要堪認定。
（五）又被告林昆賦並於96年3月12日 、96年6月5日，於未實際
      授課之情形下，由被告管國礎指示證人呂榮茂各交付1425
      0元、11400元之以鐘點費為名義之金錢予被告林昆賦乙節
      ，業據證人呂榮茂於偵查及原審審理中證述：伊在職訓中
      心擔任輔導員，管國礎會拿講師鐘點費給伊 ，之前都1次
      拿1次，到後來1個星期拿1次，之後是伊先墊 ，在沒有遇
      到管國礎之前，都是伊先墊的 。扣案3本筆記本是在伊家
      裡扣到的，都是伊的，平常紀錄日常開銷用，上面的筆跡
      都是伊的筆跡，不可能是別人拿去記，都是伊在記，幾乎
      是每天記，扣案記事本不會每天攜帶，就放在家裡，想到
      就會隨時記，是根據實際情形來紀錄的，並沒有說要特別
      記給誰看，目的是為了要紀錄生活花費。除了給被告林昆
      賦的講師費外，其他講師的鐘點費也是伊支付的，其他的
      講師沒有記，因為他們的課比較少。扣案記事本上有寫林
      昆賦然後寫多少金額，就表示那天給錢，那天有鐘點費就
      是2850元，表示那天有給錢，指的是當天的錢，拿鐘點費
      那天，應該是被告林昆賦有排課。在扣案記事本上紀錄林
      昆賦及金額的用意，是因為管國礎沒有拿錢給伊，伊先墊
      才會記下來。伊給被告林昆賦的講師費都是給現金，直接
      在職能協會教室親自交給被告林昆賦本人，上面記載交給
      被告林昆賦的錢，都有確實交給他，不可能是給別人，然
      後記載被告林昆賦的名義，伊曾經拿講師費給管國芬，幾
      次而已，都是拿2850元，不會記載記事本上，因為她都是
      1次而已，管國礎有拿給伊， 伊就直接拿給管國芬，如果
      沒有伊就會代墊，代墊的話，會紀錄管國芬，所以記載被
      告林昆賦，就是交給被告林昆賦 。扣案記事本96年3月12
      日記載「林昆賦17100至18日」 ，就是1次拿17100元，並
      且可能是日期到18日的意思，被告林昆賦這時有時候就不
      會每天都來上課，有可能是預先給，之後並不上課，因為
      都沒有學生，所以被告林昆賦不來上課，伊就預先給；96
      年6月5日記載「林昆賦14250」應該是前4次沒上，第五次
      1次給5次的錢。扣案記事本上記載比2850元多的部分，有
      時候是後面一起拿，有時候是預付，記事本上有寫到幾號
      ，就是預付，如果沒寫就是1次把前面的付清等語明確（
      見交查字第469號卷(四)第178至179頁 、原審卷(二)第52、56
      、73至82、84至88頁）。其中扣案記事本係證人呂榮茂記
      載、講師費係由證人呂榮茂轉交等節，核與證人管國礎於
      原審審理中證述：講師費都是證人呂榮茂轉交的，沒有簽
      收資料，伊也沒有做紀錄或記帳，扣案記事本應該是證人
      呂榮茂記錄的，上面是證人呂榮茂筆跡等語相符（見原審
      卷(二)第42至43頁）。又參以證人呂榮茂在扣案記事本上記
      帳之目的，係為明瞭其個人日常生活花費開支，並記錄為
      管國礎代墊講師費的金額，藉以釐清公私，並向管國礎取
      回代墊款項，衡情應屬真實，而應無構陷被告林昆賦而虛
      偽記載被告林昆賦名義之必要。是被告林昆賦應有於96年
      3月12日 、96年6月5日分別由證人呂榮茂交付管國礎所指
      示之17100元、14250元之講師費，應屬明確。再者，參諸
      卷附被告林昆賦職訓中心課程表 ，被告林昆賦96年3月12
      日排有「第18期吊升荷重在三公噸以上移動式起重機」課
      程3小時，96年6月5日排有 「第50期吊升荷重在三公噸以
      上固定式起重機」課程3小時 （ 分別見原審卷(二)第132、
      211頁），而此部分並無證據顯示被告林昆賦於該2日並未
      實際授課，依據有疑惟利被告原則，應認被告林昆賦於上
      開2日有實際授課3小時，鐘點費各為2850元。又審酌證人
      呂榮茂上開證述：被告林昆賦未實際授課，而預先支付或
      一次後付等情節，被告林昆賦如實際到課，則於實際到課
      當日直接向證人呂榮茂領取講師費即可，何有預先支付或
      1次後付之必要 ？況證人管國礎另於原審審理中證述：通
      常各班會找5至10個職業學生 ，被告林昆賦知道職訓中心
      有職業學生，因為職訓中心上課人數不足，伊要報備上課
      人數，被告林昆賦去就知道人數了，有一些職業學生常過
      去是哪幾個，他就認識了。他有跟伊提過，怎麼都是那幾
      個。職業學生一個500元等語甚詳 （見原審卷(二)第32至34
      頁），足見職訓中心確有全班學生未實際到課之情形，而
      僅有職業學生上課或根本無學生到課之情形，如此，講師
      亦無庸實際授課。由此可知 ，是證人呂榮茂所述上開2日
      ，各扣除當日實際授課之鐘點費2850元後，被告林昆賦有
      於未實際授課下 ，仍收取講師費名義之14250元 、11400
      元等情，應可認定。至證人呂榮茂雖證稱：記事本上有寫
      到幾號，就是預付 ，如果沒寫就是1次把前面的付清等語
      ，如依據證人呂榮茂上開證述內容 ，則扣案記事本96年3
      月12日記載之「林昆賦17100至18日」 ，即表示支付被告
      林昆賦至18日6次課程之鐘點費 ，然觀諸卷附被告林昆賦
      課程表，96年3月12日起至96年3月18日止，被告林昆賦所
      排課程共計有96年3月12日「18期三公噸移動式起重機」3
      小時、96年3月13日「18期三公噸移動式起重機」3小時、
      96年3月16日 「33期一公噸堆高機」3小時、96年3月18日
     「34期一公噸堆高機」3小時（分別見原審卷(二)第132、153
      、154頁）等4次課程，如此是否不符？惟證人呂榮茂於扣
      案記事本中之記載，其目的僅為取回為被告管國礎代墊之
      金額，故為簡略記載，而非詳細記載，且證人呂榮茂上開
      證述，亦可能因時日久遠，僅能略為記憶記載之梗概，而
      無法就每次記載詳細情節均完整陳述 ，是96年3月12日所
      支付6次課程鐘點費，扣除96年3月12日當日課程鐘點費外
      ，其餘5次課程，雖係支付至18日為止 ，則未必係自96年
      3月12日課程開始計算，有可能連同前2次即96年3月8日「
      32期一公噸堆高機」3小時 、96年3月9日「36期三公噸固
      定式起重機」3小時之課程 ，併同支付，尚不能因證人呂
      榮茂扣案記事本簡略記載，即認被告林昆賦收取之金額與
      課程顯有齟齬。
（六）管國礎於上開期間排定被告林昆賦擔任上開課程講師，並
      於職訓中心授課 ，係因被告林昆賦於95年8月間前往職訓
      中心執行查核時，發現職訓中心所辦理之勞工安全衛生講
      習訓練班，多數學員皆未實際到課，甚有藉由僱請職業學
      生到場上課以規避查核或根本沒有實際上課即核發結業證
      書之情形，管國礎明知職訓中心未能依規定辦理相關訓練
      ，為求能繼續招生營業，遂以此酬庸被告林昆賦，並於96
      年3月12日、96年6月5日 ，被告林昆賦未實際授課之情形
      下，由被告管國礎指示證人呂榮茂各交付14250元、11400
      元之以鐘點費為名義之金錢予被告林昆賦，以此充作被告
      林昆賦違背上開查核職務之賄賂，作為不將學員到課不足
      等缺失向上呈報處分予以限期改正或課以罰鍰之對價等情
      ，業據證人管國礎於偵查及原審審理中證述：在尚未成立
      職訓中心前，並不認識被告林昆賦，成立後也不認識，是
      有一次被告林昆賦晚上查課時打電話給伊，伊知道他，因
      為他是社會處承辦人，但是伊不認識，是查課後才正式知
      道被告林昆賦，第一次查課是95年8月間 ，被告林昆賦去
      查課時發現教室沒有人，就打電話到伊辦公室，辦公室電
      話轉接到伊手機，被告林昆賦說他是社會局的林昆賦，他
      當時在教室外面，教室沒有開沒有人，伊就用各種方法解
      釋，他說沒關係，以後排他當講師就可以了，被告林昆賦
      查課那天，有排課，但是教室沒有人沒有開。被告林昆賦
      打電話給伊的時候，是說要請伊幫他排課當講師，並有明
      白告訴伊要教一公噸堆高機課程的講師 ，伊從95年9月開
      始先排他當堆高機課程講師，後來到了11月被告林昆賦又
      要求增加三公噸以上固定式起重機 、移動式起重機這2種
      課程。通常各班會找5至10個職業學生 ，被告林昆賦知道
      職訓中心有職業學生，因為職訓中心上課人數不足，伊要
      報備上課人數，被告林昆賦去就知道人數了，有一些職業
      學生常過去是哪幾個，他就認識了。他有跟伊提過，怎麼
      都是那幾個。被告林昆賦查核就是勾一勾而已，也不用準
      備職業學生，在查核過程中，被告林昆賦並沒有將缺失呈
      報嘉義市社會處，查核資料完全合乎規定等語甚詳（見偵
      聲字第114號卷第35頁、偵瀆字第11號卷第8至10頁、原審
      卷(二)第29至33、36、48頁）。其中被告林昆賦係主動向管
      國礎詢問安排上課乙節，亦據被告林昆賦於原審審理中證
      述：因為伊母親在96年5月17日過世，2年前就開始洗腎，
      還有眾多併發症，在長庚需要看護 ，一個月要6萬元，還
      有2個國小小孩要養，一個月要1萬3千多元 ，2個要2萬多
      ，伊才問管國礎說是否可以去上課等語相符（見原審卷(三)
      第42頁），由此可知 ，證人管國礎於被告林昆賦95年8月
      間查核之前，僅知悉被告林昆賦為勞工安全衛生教育訓練
      之承辦人，並不認識被告林昆賦，亦無從得知被告林昆賦
      符合擔任職訓中心課程講師資格及相關履歷，而係因被告
      林昆賦利用查核職務，藉機要求證人管國礎排定其為課程
      講師，證人管國礎始進而於95年9月起至96年6月均排定被
      告林昆賦為講師，是證人管國礎此舉實難謂無以講師職務
      酬庸被告林昆賦之意。再者，觀諸卷附證人管國礎所提出
      被告林昆賦於95年8月13日 、95年10月29日、95年11月17
      日之查核紀錄表（見原審卷(二)第100至105、109至114頁）
      ，其中各項查核內容均勾選符合規定之欄位，並均於綜合
      意見欄位中填載「以上依勞工安全衛生教育訓練規則辦理
      職業訓練」等語，然被告林昆賦於查核時，即已明知職訓
      中心有上開學員未到課、職業學生等違反規定情事，竟仍
      持續於查核之時違背職務而為職訓中心符合規定之不實查
      核，此舉足以顯示，被告林昆賦在證人管國礎同意令其擔
      任講師後，即以違背其詳實查核職務回報證人即共同被告
      管國礎 ，而證人管國礎為求順利經營，除於95年9月間起
      即排定被告林昆賦為課程講師外 ，更於96年3月12日、96
      年6月5日扣除當日上課鐘點費後，於被告林昆賦未實際授
      課之情形下 ， 仍指示證人呂榮茂交付以鐘點費為名義之
      14250元、11400元之金錢，作為被告林昆賦於職訓中心擔
      任講師期間違背職務不如實查核之對價。是證人管國礎除
      以同意被告林昆賦擔任講師之方式，藉以酬庸被告林昆賦
      不為詳實之查核外 ，更於於96年3月12日、96年6月5日，
      被告林昆賦未實際授課之情形下，由證人管國礎指示證人
      呂榮茂各交付14250元、11400元之以鐘點費為名義之金錢
      予被告林昆賦，以此充作被告林昆賦違背上開查核職務之
      賄賂，作為不將學員到課不足等缺失向上呈報處分予以限
      期改正或課以罰鍰之對價，自屬灼然。
（七）揆諸上開勞工安全衛生法、勞工安全衛生教育訓練規則等
      規定，足見辦理職訓中心教育訓練業務之承辦人，確有於
      查核違規情事後，有簽呈並正式函文予以課處罰鍰、限期
      改正之職務。而此等查核，既有隱含督導，並於違規時有
      對職訓中心業者得為不利裁罰行政處分時，自不應於查核
      前，先行通報職訓中心業者，令其得以事前準備，而隱匿
      職業訓練實況之理，是此查核之行政作為，應認係國防以
      外之秘密，要屬無疑。而被告林昆賦為求順利與證人管國
      礎配合，分別95年8月13日 、95年10月29日、95年11月17
      日前往職訓中心上課地點查核前1、2日，事先以電話通知
      證人管國礎，將此等關於國防以外應秘密之消息洩漏予管
      國礎，使證人管國礎得以通知輔導員呂榮茂預先準備，藉
      以逃避嘉義市政府社會處勞資關係課之稽核等情，亦據證
      人管國礎於偵查及原審審理中證述：被告林昆賦通常都是
      前1、2天打辦公室電話，再轉到伊的手機，告訴伊要查核
      ，電話內容是說次日晚上的哪一節課會過去看，伊會跟證
      人呂榮茂講，大概是兩三個月查核一次 ，就是95年8月至
      11月，每次查核前都會打電話 ，查核日期是95年8月13日
      、10月29日、11月17日，查核紀錄表都是當時現場填寫，
      也是當天簽名，大部分都是晚上等語明確（見偵瀆字第11
      號卷第9頁、原審卷(二)第37、50至52頁） ，核與證人呂榮
      茂於原審審理中證述：剛開始被告林昆賦要來查課前，伊
      不知道，後來被告林昆賦要來就知道了，因為管國礎會跟
      伊講等語相符（見原審卷(二)第60頁） 。又上開卷附95年8
      月13日、10月29日及11月17日之查核紀錄表內，查核人員
      欄位內均有被告林昆賦之簽名，亦為被告林昆賦所不爭執
      ，足見被告林昆賦確於查核時到場，進行查核。是被告林
      昆賦於查核前即已將此國防以外秘密消息通知被告管國礎
      ，並於查核時到場等情，亦堪認定。
（八）被告於本院審理時自白坦承前揭事實不諱（見本院100年2
      月16日筆錄）。
（九）綜上所述 ，被告林昆賦於95年8月間前往職訓中心執行查
      核時，發現職訓中心所辦理之勞工安全衛生講習訓練班，
      多數學員皆未實際到課，甚有藉由僱請職業學生到場上課
      以規避查核或根本沒有實際上課即核發結業證書之情形，
      本應依勞工安全衛生法、勞工安全衛生教育訓練規則等相
      關規定予以查核，並簽呈做成正式函文予以課處罰鍰或限
      期改正，竟違背職務而不為，藉以換取管國礎同意其擔任
      講師之酬庸 ，及於96年3月12日、96年6月5日未實際授課
      之情形下，由管國礎指示證人呂榮茂各交付14250元、114
      00元之以鐘點費為名義之賄賂 。又於95年8月13日、10月
      29日及11月17日查核前1、2日先行通知被告管國礎欲前往
      查核之時間，洩漏此等國防以外之秘密消息，是被告林昆
      賦上開違背職務收受賄賂、洩漏國防以外秘密消息犯行，
      均屬明確，洵堪認定，均應予依法論科。
二、論罪科刑之理由
（一）核被告林昆賦於犯罪事實二（一）之所為，均係犯貪污治
      罪條例第4條第 1項第5款之貪污治罪條例之違背職務收受
      賄賂罪 ，於犯罪事實二（二）之所為，均係犯刑法第132
      條第1項之公務員洩漏國防以外之秘密消息罪 。被告林昆
      賦所犯貪污治罪條例之違背職務收受賄賂2罪 、公務員洩
      漏國防以外秘密消息3罪 ，均屬犯意各別，行為互殊，均
      應分論併罰。檢察官起訴書認被告林昆賦就上開違背職務
      收受賄賂罪、公務員洩漏國防以外秘密消息罪，均各為接
      續犯，尚屬誤會。
（二）被告林昆賦上開2次違背職務收受賄賂犯行 ，其收取賄賂
      之金額，均未達5萬元，均應依同條例第12條第1項之規定
      ，減輕其刑。
（三）被告林昆賦96年 3月12日所犯之收受賄賂罪及洩漏國防以
      外秘密消息3罪之犯行後 ，中華民國九十六年罪犯減刑條
      例業於96年6月15日經立法院三讀通過，並於同年7月16日
      施行，本件被告林昆賦涉犯上揭罪行部分，其犯罪時間均
      在96年4月24日以前，且被告林昆賦涉犯96年3月12日收受
      賄賂罪，因金額未達5萬元，經依貪污治罪條例第12條第1
      項之規定減輕其刑，是分別合於上開減刑條例第2條第1項
      第3款、第3條第1項第1款但書之規定等減刑條件，是其等
      於上開減刑條例所定96年4月24日前所為之犯行部分 ，自
      均應依中華民國九十六年罪犯減刑條例第7條之規定 ，就
      其等所犯之罪之宣告刑諭知減得之刑，及就各減得之刑及
      未減之刑定其應執行之刑。
（四）按犯貪污治罪條例第4條第 1項第5款之貪污治罪條例之違
      背職務收受賄賂罪，其法定刑為「無期徒刑或十年以下有
      期徒刑，得併科新臺幣一億元以下罰金」，經一次減刑其
      法定最低度刑為有期徒刑五年，查被告林昆賦2次收受賄
      賂之犯行，所收取之賄賂僅各14250元及11400元，情節輕
      微，且於本院審理時坦承此部分之犯行，頗有悔意，如量
      處減刑一次後之法定最低度刑有期徒刑五年，殊嫌過重，
      其犯罪之情狀顯可憫恕，爰依刑法第59條之規定就此部分
      二次犯行均減輕其刑。
（四）上訴駁回部分（即公務員洩漏國防以外之秘密消息罪，共
      三罪部分）
      原審依上開事證，適用前述法律，並審酌被告被告林昆賦
      之素行 ，有臺灣高等法院被告前案紀錄表1份在卷可參，
      被告林昆賦於原審審理中自承：研究所三年級肄業，目前
      在行政院勞委會職訓局朴子就業服務站，擔任就業服務工
      作，月薪4萬元，已婚 ，2個小孩，1個7歲，1個10歲，就
      讀國小，太太擔任護士，月薪約3萬多元 ，父母均已過世
      ，1個弟弟已婚，1個妹妹沒有聯絡等之家庭狀況，及考量
      被告林昆賦，身為公務員，於薪俸、身分均享有公務員優
      厚福利之保障下，本應謹慎公務行使，並戮力從公，貢獻
      公務員對國家社會本於職務之「職能」，使社會國家，乃
      至於人民，可以享受公僕之付出，然竟而罔顧身為公務員
      之職責，為使管國礎遂行不法目的，竟於本應突擊前往查
      核之前，電話告知查核之時間，使其可預作準備，洩漏此
      等國防以外之秘密消息，影響公權力之行使甚鉅，分別就
      就被告林昆賦所犯公務員洩漏國防以外之秘密消息罪，共
      參罪部分，各處「有期徒刑肆月，各減為有期徒刑貳月」
      。經核此部分認事用法均無不合，量刑亦屬妥當。被告林
      昆賦此部分上訴認原判決量刑過重，為無理由，應予駁回
      。
（五）就原判決關於貪污治罪條例之違背職務收受賄賂罪部分暨
      定執行刑部分即撤銷部分
    １爰審酌被告林昆賦之素行、家庭狀況，及考量被告林昆賦
      竟然罔顧身為公務員之職責，反而將公務員所應貢獻之「
      職能」，違背職務使之轉變為「權力」，進而將此種變相
      之權力，成為向管國礎索賄之工具，影響公務員廉潔形象
      甚鉅，及其於本院坦承犯行，深感悔悟之犯後態度等一切
      情狀，量處如主文第二項所示之刑，並依貪污治罪條例第
      17條規定，分別宣告如主文第二項所示之褫奪公權，以資
      懲儆。
    ２按戡亂時期貪污治罪條例第5條第3款所定對於職務上之行
      為受賄罪，其交付賄賂與收受賄賂為對合犯之性質，即交
      付賄賂與收受賄賂互有密切關係，其所侵害之法益，為國
      家之官箴，交付賄賂之人，並非被害人；法院對於貪污案
      件，若依上開法條論處被告罪刑 ，並按同條例第10條第1
      項規定，祇能追繳沒收賄款，繳交國庫，不能依同項末段
      追繳發還交付賄賂之人。此因行賄人係自願將賄款交付與
      受賄人，於交付後成為被告因犯罪所得之物，交付賄款之
      人，因不法原因而為給付，自不得保有返還之權利，此種
      情節，不僅按特別法應予沒收，即依刑法第11條適用同法
      第38條第1項第3款，亦在沒收之列，無發還交付賄賂人之
      法律原因存在（最高法院78年度台上字第5188號判決意旨
      參照）。被告林昆賦2次收受賄賂犯行，收取之賄賂14250
      元、11400元 ，係被告林昆賦犯違背職務收受賄賂罪所得
      財物，揆諸上揭判決，交付賄賂之管國礎並非被害人，不
      能追繳發還予管國礎 ，爰依貪污治罪條例第10條第1項規
      定宣告追繳沒收，且並未扣案 ，爰並依同條第3項之規定
      諭知如全部或一部無法追繳時，應以其財產抵償之。又因
      此部分本身即為我國現行貨幣價值之表示，自均不發生追
      徵其價額之問題（最高法院92年台上字第5872號判決意旨
      參照），附此敘明。
    ３上開如主文第二項撤銷部分所處之刑與如主文第三項上訴
      駁回部分所處之刑，並定應執行刑為如主文第四項所示。
三、關於撤銷部分，撤銷原判決之理由
    被告林昆賦2次收受賄賂之犯行，所收取之賄賂僅各14250元
    及11400元 ，情節輕微，且於本院審理時坦承此部分之犯行
    ，頗有悔意，如量處減刑一次後之法定最低度刑有期徒刑五
    年，殊嫌過重，其犯罪之情狀顯可憫恕，應依刑法第59條之
    規定就此部分二次犯行均減輕其刑。原判決就此部分未適用
    刑法第59條之規定減輕其刑，尚有未洽。
四、適用法條：
（一）刑事訴訟法第368條、第369條第1項前段、第364條、第
      299條第1項前段。
（二）貪污治罪條例第2條、第4條第1項第5款、第12條、第17
      條、第19條、第10條第1項、第3項，刑法第11條前段、第
      132條第1項、第59條、第51條第5款、第8款，刑法施行法
      第1條之1，中華民國九十六年罪犯減刑條例第2條第1項第
      3款、第3條第1項第1款、第7條、第11條。
本案經檢察官江守權到庭執行職務。
中    華    民    國    100    年    3    月     2    日
                  刑事第三庭    審判長法  官   陳義仲
                                      法  官   張季芬
                                      法  官   蔡勝雄
以上正本證明與原本無異。
公務員洩漏國防以外之秘密消息罪部分，不得上訴。
其餘部分，如不服本判決應於收受送達後10日內向本院提出上訴
書狀，其未敘述上訴理由者，並得於提起上訴後10日內向本院補
提理由書（均須按他造當事人之人數附繕本）「切勿逕送上級法
院」。
                                      書記官   汪姿秀
中    華    民    國   100    年    3     月     2     日
附錄本判決論罪科刑法條：
貪污治罪條例第4條第1項第5款
有下列行為之一者，處無期徒刑或10年以上有期徒刑，得併科新
台幣1億元以下罰金：
五、對於違背職務之行為，要求、期約或收受賄賂或其他不正利
    益者。
中華民國刑法第132條第1項
（洩漏國防以外之秘密罪）
公務員洩漏或交付關於中華民國國防以外應秘密之文書、圖畫、
消息或物品者，處3年以下有期徒刑。